ACORDAO-COMPLETO-2410248

ACÓRDÃO 1634/2020 ATA 23/2020 - PLENÁRIO

VISTOS, relatados e discutidos estes autos em que se apreciam Embargos de Declaração opostos pelo Consórcio Aterpa - Serveng - Maia Melo contra o Acórdão 3150/2019-TCU-Plenário (Relator: Ministro Raimundo Carreiro) .
ACORDAM os Ministros do Tribunal de Contas da União, reunidos em Sessão Plenária, diante das razões expostas pelo Relator, em:
9.1. com fundamento nos arts. 32, inciso II, e 34 da Lei 8.443/1992 c/c o art. 287 do RI/TCU, conhecer dos Embargos de Declaração opostos pelo Consórcio Aterpa - Serveng - Maia Melo contra o Acórdão 3150/2019-TCU-Plenário (Relator: Ministro Raimundo Carreiro) para, no mérito, rejeitá-los;
9.2. encerrar os presentes autos.

Embargos de declaração interpostos contra acórdão que considerou prejudicada, por perda de objeto, representação sobre possíveis irregularidades em licitação que tinha por objeto a elaboração do projeto básico e executivo de engenharia, e execução das obras para duplicação de rodovia e restauração da pista existente e obras de arte especiais na Rodovia BR262/ES, no segmento km 19,1 ao km 71,72.

Departamento Nacional de Infraestrutura de Transportes; Superintendência Regional do Dnit No Estado do Espírito Santo.

3. Interessados/Responsáveis/Recorrentes:
3.1. Interessados: Bruno Alvarenga Franco (XXX.778.666-XX); Consorcio Aterpa Serveng Maia Melo (21.432.128/0001-02); Construtora Aterpa S/a. (17.162.983/0001-65); Departamento Nacional de Infraestrutura de Transportes (04.892.707/0001-00); Superintendência Regional do Dnit No Estado do Espírito Santo (04.892.707/0010-00)
3.2. Embargante: Consórcio Aterpa Serveng Maia Melo (21.432.128/0001-02).

13.1. Ministros presentes: José Mucio Monteiro (Presidente), Walton Alencar Rodrigues, Benjamin Zymler, Augusto Nardes, Aroldo Cedraz, Raimundo Carreiro (Relator), Ana Arraes e Bruno Dantas.
13.2. Ministros-Substitutos presentes: Augusto Sherman Cavalcanti, Marcos Bemquerer Costa, André Luís de Carvalho e Weder de Oliveira.

RAIMUNDO CARREIRO

Ministro Raimundo Carreiro.

Transcrevo a seguir, nos termos do art. 1º, § 3º, inciso I, da Lei nº 8.443/92, a instrução lavrada no âmbito da Secretaria de Fiscalização de Infraestrutura Rodoviária e de Aviação Civil (peça 225) , cujas conclusões contaram com a anuência do corpo diretivo daquela unidade técnica (peças 226 e 227) .
"INTRODUÇÃO
Trata-se de embargos de declaração opostos pelo Consórcio Aterpa - Serveng - Maia contra o Acórdão 3150/2019-TCU-Plenário (peça 207) , proferido nos seguintes termos:
VISTOS, relatados e discutidos estes autos que cuidam de Representação, com pedido de medida cautelar, formulada por equipe de auditoria da Sec/ES em relação à Licitação RDC/CI nº 365/2014 e ao correspondente Contrato RDC nº 952/2014, firmado entre o Departamento Nacional de Infraestrutura de Transportes - Dnit e o Consórcio Aterpa - Serveng - Maia Melo. O objeto do contrato é a elaboração do projeto básico e executivo de engenharia, e execução das obras para duplicação de rodovia e restauração da pista existente e obras de arte especiais na Rodovia BR-262/ES, no segmento km 19,1 ao km 71,72. 
ACORDAM os Ministros do Tribunal de Contas da União, reunidos em Sessão Extraordinária do Plenário, diante das razões expostas pelo Relator, em:
9.1. com fulcro nos art. 235 e 237, Inciso VI, do RI/TCU, conhecer da presente Representação para, no mérito, considerar a análise prejudicada por perda de objeto, decorrente da rescisão do Contrato
952/2014;
9.2. revogar, por perda de objeto decorrente da rescisão do Contrato 952/2014, a medida cautelar exarada no despacho de peça 64 dos presentes autos, referendada no Acórdão 604/2019-TCU-Plenário;
9.3. com fundamento no art. 250, inc. II, do Regimento Interno do TCU, determinar ao Departamento Nacional de Infraestrutura de Transportes, que, no prazo de 90 (noventa) dias:
9.3.1. elabore o orçamento das obras executadas no âmbito do Contrato 952/2014, baseado nos preços extraídos do Sicro2, na referência de novembro/2013 (ou em preços devidamente justificados, quando estes não guardarem consonância com as composições referenciais do Sicro) , e fundamentado em memórias de cálculo dos quantitativos (correlacionando-os com as informações existentes no projeto executivo aprovado) ;
9.3.2. adote, no caso de ocorrência de dano ao erário apurado em face do procedimento realizado na forma do item anterior, as medidas previstas nos arts. 3º e 4º da Instrução Normativa TCU 71/2012, sem prejuízo da possibilidade da adoção de medidas judiciais que o DNIT entender cabíveis, com vistas ao ressarcimento ao erário;
9.4. determinar à SeinfraRodovia que autue processo autônomo para o monitoramento da implementação das determinações constantes do item 9.3 do presente Acórdão;
9.5. com fundamento do art. 169, inc. I, do Regimento Interno do TCU, arquivar os presentes autos por apensamento definitivo ao processo a ser autuado para monitoramento da implementação das determinações constantes do item 9.3 do presente Acórdão; 
9.6. encaminhar cópia do presente Acórdão, dando ciência de que o inteiro teor da deliberação, bem como o Relatório e o Voto que a fundamentam, poderá ser consultado no endereço www.tcu.gov.br/acordaos: 
9.6.1. ao Ministério de Infraestrutura; 
9.6.2. ao Departamento Nacional de Infraestrutura de Transportes; 
9.6.3. ao Consórcio Aterpa/Serveng/Maia Melo; 
9.6.4. à empresa Strata Engenharia Ltda..
EXAME DE ADMISSIBILIDADE
Inicialmente, deve-se registrar que os embargos de declaração preenchem os requisitos gerais de admissibilidade, alusivos a todas as espécies recursais, conforme abaixo:
	a) cabimento - a decisão é recorrível; 
	b) singularidade - o recorrente está opondo os embargos de declaração contra o Acórdão 3150/2019-TCU-Plenário pela primeira vez; 
	c) tempestividade - tal exame restou prejudicado por falta do ciente do recorrente no processo; 
	d) legitimidade - o recorrente é parte legítima para opor embargos de declaração, consoante o estabelecido no art. 34, § 1º, da Lei 8.443/1992;
	e) interesse de agir - houve sucumbência da parte e não houve perda de objeto;
	f) adequação - a peça recursal foi apresentada em conformidade com o disposto no art. 32, inciso II, da Lei 8.443/1992 c/c o art. 277, inciso III, do RI/TCU.
Em relação aos requisitos específicos, os embargos de declaração devem ser utilizados quando houver obscuridade, omissão ou contradição em acórdão do Tribunal, conforme o art. 287, caput, do RI/TCU, devendo o recorrente, além de alegar, apontar a obscuridade, omissão ou contradição que pretende impugnar no corpo da decisão.
No caso em exame, o embargante aduz que a análise realizada pela unidade técnica do Tribunal teria se omitido "acerca de diversos argumentos apresentados pelo consórcio, especialmente quanto à expressa determinação nos documentos editalícios de que o parâmetro a ser observado para aceitação seria o anteprojeto e quanto à natureza da contratação integrada" (peça 214, p. 3) .
Considerando que o embargante apontou omissão no acórdão atacado, nos termos do art. 287, §1º, do RI/TCU,  e considerando, ainda, que a jurisprudência desta Corte de Contas é no sentido de que o juízo de admissibilidade de embargos de declaração exclui o exame, ainda que superficial, da existência de obscuridade, omissão ou contradição na deliberação recorrida, porquanto tal verificação deve ser feita quando da análise de mérito (tópico seguinte) , os requisitos específicos de admissibilidade previstos para a espécie foram preenchidos.
EXAME TÉCNICO 
As supostas omissões alegadas pelo embargante serão descritas e analisadas a seguir.
I. Omissão alegada: quanto ao anteprojeto de engenharia como referencial para aceitação dos projetos e como base para elaboração do orçamento
O embargante alega que, nas peças 89 e 154, teria discorrido detalhadamente sobre todos os elementos editalícios e documentos emitidos pelo DNIT ao longo do contrato que dispunham que o parâmetro a ser observado pelo particular para aceitação dos projetos seria o anteprojeto - no qual constara a classificação do terreno da obra como montanhoso - e que esse documento teria norteado a elaboração do orçamento da obra.
Na visão do embargante, tais argumentos não teriam sido devidamente enfrentados pela Corte de Contas, que apenas teria registrado, nas suas instruções (peças 109 e 127) , que deveria o consórcio elaborar sua proposta e seus projetos considerando a classificação constante no termo de referência, que dispunha que o relevo seria ondulado.
Em seguida, relembra quais seriam os elementos supostamente não enfrentados, em síntese:
item 3 do Edital, que dispõe que o anteprojeto de engenharia, haja vista o seu nível de detalhamento, permitiria "um bom estudo do caso, e a apresentação da proposta com bom nível de confiabilidade técnica e financeira";
item 4.1.1 do termo de referência, que teria sido expresso no sentido de que, durante a elaboração dos estudos e do projeto básico e executivo, o contratado deveria levar em consideração os elementos técnicos fornecidos no anteprojeto de engenharia;
item 4.1.1.1.1.1 do termo de referência, que teria sido claro no sentido de que (i) as características técnicas e operacionais recomendadas para o segmento estão definidas no Anteprojeto de Engenharia"; (ii) que o projeto geométrico da restauração da pista existente deveria ter o máximo de aproveitamento, com retificações de traçado somente onde fosse estritamente necessário; e (iii) que a duplicação deveria ser projetada dentro dos limites da faixa de domínio prevista no anteprojeto de engenharia;
Decisões 094/2014 e 093/2014 proferidas pelo DNIT em face de impugnações apresentadas no decorrer do processo licitatório, que indicariam que os requisitos de habilitação dos particulares interessados seriam avaliados considerando as diretrizes do anteprojeto de engenharia;
documentos expedidos pelo DNIT após a assinatura do contrato, quais sejam - Nota Técnica da SRDNIT/ES (peça 20) , Memorando 165/2015/SR/DNIT/ES (peça 42) e Memorando 247/2015/SR/DNIT/ES (peça 43) , que confirmariam que o anteprojeto de engenharia teria subsidiado o orçamento do empreendimento e seria o referencial para análise dos projetos;
Nota Técnica 12/2017/DIREX/DNIT (peça 155) , que teria reiterado a necessária observância aos critérios constantes do anteprojeto de engenharia;
manifestação do Diretor de Planejamento e Pesquisa do DNIT em resposta ao TCU (peça 101) , na qual teria reforçado que o orçamento do empreendimento teria sido estimado considerando as premissas do anteprojeto de engenharia, que delimita o trecho  como de relevo montanhoso, bem como que os termos da contratação teriam determinado claramente que se seguisse, de forma predominante, o traçado da via existente;
Nota Técnica 2/2019/COPTER/CGDESP/DPP/DNIT apresentada pelo DNIT em resposta ao TCU (peça 83) , que confirmaria que a observância integral aos ditames do termo de referência implicaria modificações extremamente significativas no projeto a ser executado, aumentando sobremaneira os quantitativos e valor total da obra, evidenciando que essa jamais teria sido a obra orçada e contratada pela autarquia, não havendo a possibilidade de exigir do consórcio a sua execução;
dado do Sistema Integrado de Operações Rodoviárias do DNIT que classifica a região da obra como montanhosa, o que comprovaria que a classificação do trecho como ondulado constante do termo de referência teria sido um equívoco;
trecho de entrevista concedida pelo Superintendente da SRDNIT/ES à rádio CBN em 2/5/2019, na qual ele reconhece que o orçamento referencial teria se baseado na execução de uma obra em terreno montanhoso, tal como previsto no anteprojeto e tal como seria o terreno in loco de fato, e que a indicação de terreno ondulado no termo de referência se trataria de erro material;
informação apresentada pelo DNIT ao TCU por meio do Ofício 44713/2019/ACE/DG/DNIT (peça 136) de que o trecho teria sido incluído no programa de concessões sendo classificado como montanhoso, corroborando suas alegações.
I.1. Análise
Primeiramente, há de se observar que, na instrução da Secex-ES à peça 109, a análise das alegações trazidas pelo consórcio indicou que os elementos apresentados seriam semelhantes aos apresentados pelo DNIT, conforme se vê nos parágrafos 11 e 12 daquela instrução, transcritos abaixo:
III.2 - JUSTIFICATIVAS DO CONSÓRCIO ATERPA - SERVENG - MAIA MELO 
Questão: início das obras a partir de projeto não aderente ao termo de referência contido no edital de licitação 
11. As alegações trazidas pelo Consórcio são, basicamente, as mesmas do DNIT, no sentido de que o Anteprojeto de Engenharia seria o documento de referência para a elaboração das propostas dos licitantes e do projeto básico/executivo de geometria, logo, que teria elaborado sua proposta e o projeto com base nesse documento e que a determinação do TCU, condicionando o prosseguimento da obra à adequação das desconformidades relatadas ao que estabelece o termo de referência, não seria razoável, pois modificaria as premissas editalícias e as condições nas quais o Contratado se dispôs a executar a obra, implicando na execução de uma nova obra, com aumento exorbitante dos quantitativos e do valor total. 
12. Essas alegações desconsideram as prescrições estampadas no Termo de Referência, no sentido de que deveria ser considerado o relevo ondulado no segmento entre as estacas 4000 a 5083+10,537, de forma que tanto a proposta do Consórcio como o Projeto Básico/Executivo de Geometria elaborado para o segmento em questão deveriam ter contemplado esse relevo, não havendo, portanto, que se falar em aumento de custos e de modificação das premissas editalícias, razão pela qual não se acolhem as justificativas apresentadas pelo Consórcio. (grifou-se) 
Na mesma instrução à peça 109, a análise das alegações trazidas pelo DNIT registrou que estavam sendo repetidos elementos já anteriormente apresentados e analisados, conforme se vê no parágrafo 9 daquela instrução, transcrito abaixo:
III.1 - JUSTIFICATIVAS INICIAIS DO DNIT 
Questão: início das obras a partir de projeto não aderente ao termo de referência contido no edital de licitação 
9. A alegação, mais uma vez repetida, de que o Anteprojeto de Engenharia do Edital deveria ser o documento de referência para a elaboração das propostas de preços dos licitantes e dos projetos básico/executivo de geometria da rodovia, porque ele teria sido o balizador do orçamento e por reproduzir, basicamente, o traçado da rodovia existente, não merece prosperar, como já exposto anteriormente nos autos, pelas seguintes razões (...) (grifou-se) 
Dada a informação no sentido de que parte das justificativas apresentadas já havia sido analisada em instruções anteriores, o exame de mérito a ser empreendido na presente instrução levará em consideração não apenas as análises feitas nas instruções às peças 109 e 127, mas também outras análises já realizadas neste processo, no intuito de avaliar se houve omissão por parte das unidades técnicas do TCU quanto aos elementos apresentados. 
Voltando às alegações trazidas pelo embargante, verifica-se que estas abordaram as seguintes questões principais:
as cláusulas editalícias e documentos expedidos pelo DNIT no decorrer do processo licitatório e após a contratação teriam indicado que a formulação das propostas dos licitantes, bem como a elaboração dos projetos, deveriam se basear no anteprojeto de engenharia, que adotou traçado característico de relevo montanhoso;
o orçamento da licitação teria se baseado no anteprojeto de engenharia;
a construção da obra segundo as premissas do termo de referência (traçado característico de relevo ondulado) acarretaria custo superior ao contratado;
a exigência de traçado característico de relevo ondulado no termo de referência teria sido equivocada, haja vista que o terreno é de fato montanhoso (informação que seria confirmada por dado do SIOR, em entrevista do Superintendente da SRDNIT/ES e em classificação adotada no plano de concessão da futura da rodovia) .
Avalia-se que tais elementos foram, sim, enfrentados pela análise do TCU, como se verá a seguir. 
Quanto ao item "a" supra, a análise do TCU fundamentou-se em diversos pontos, sobretudo na existência de inconsistências no anteprojeto de engenharia, bem como no próprio fato da divergência deste em relação às premissas do termo de referência. Em suma, as análises anteriores trouxeram o entendimento de que as remissões do termo de referência ao anteprojeto se prestariam apenas à definição de elementos mínimos a serem considerados na elaboração do projeto básico/executivo da rodovia, de modo que não havia fundamento técnico para uma possível sinalização do DNIT no sentido de que a formulação das propostas dos licitantes, bem como a elaboração dos projetos, fosse baseada no anteprojeto de engenharia. Ou seja, se essa sinalização ocorreu, deveria ser desconsiderada.
É o que se vê, por exemplo, no trecho extraído da instrução à peça 109 a seguir transcrito:
9.1. O Anteprojeto de Engenharia adotado no Edital sequer preenche os requisitos estampados no inciso I do § 2º do art. 9º da Lei 12.462/2011 e no art. 74 do Decreto 7.581/2011, conforme já mostrado em instruções anteriores (peça 30 p. 2/3 e peça 61 p. 5/6) , pois:
a) contempla uma concepção antiga para a rodovia, que praticamente mimetiza o traçado já existente, diferente do que se pretendeu com as especificações estampadas no Termo de Referência do Edital, que buscaram não somente ampliar a capacidade da rodovia, mediante a duplicação da pista, mas também melhorar as suas condições de conforto e segurança, com a implantação de raios de curva maiores e rampas mais suaves, a teor das classes de projeto e características de relevo nele especificadas;
b) teve por base o projeto básico elaborado pela empresa CONSOL Engenheiros e Consultores Ltda., no âmbito do Contrato nº 1700018/2000, cujo objeto era a elaboração de Projeto Executivo para o Aumento de Capacidade e Restauração da Pista Existente na rodovia BR-262/ES, mantendo o traçado original da rodovia, com duplicação da pista no segmento montanhoso (km 19,1 ao km 49,38) e acréscimos de terceiras faixas no segmento ondulado (km 49,38 - km 71,72) , preservando as características geométricas da rodovia existente, raios horizontais e rampas, que são absolutamente distintas das que foram adotadas no Termo de Referência do Edital em tela;
c) as próprias especificações trazidas no Anteprojeto Geométrico são confusas e contraditórias, como por exemplo:
- no item 4.2 do Volume 2 foi especificada uma velocidade diretriz, parâmetro de extrema relevância para a elaboração do projeto geométrico, de 60km/h, decorrente da classe de projeto IA/IB e da topografia da região, classificada como montanhosa para todo o trecho, enquanto que no subitem 5.2.1 do mesmo Anteprojeto Geométrico foi especificada como sendo de 80km/h;
- a largura do acostamento externo registrada no Anteprojeto para o segmento km 19,10 ao km 49,38 é de 1,40m, enquanto o Manual de Geometria estipula 2,50m para a Classe I - Montanhosa/Ondulada;
- apresenta valores de raios de curvas horizontais incompatíveis com a velocidade diretriz da rodovia (60 km/h ou 80km/h, dependendo do segmento) , inferiores ao mínimo estabelecido no Manual de Geometria, inclusive considerando região montanhosa (raio mínimo de 115,00m) ;
- a largura da pista de rolamento registrada para o segmento km 19,10 ao km 49,38 é de 3,50m, enquanto o Manual de Geometria estipula 3,60m para a Classe I - Montanhosa/ Ondulada.
d) sequer retrata com fidelidade alguns dos elementos essenciais do objeto, tais como: a duplicação da pista no segmento compreendido entre as estacas 4000 e 5000+10,537, inclusive porque as seções transversais apresentadas no Volume 2 - Projeto de Execução, a partir da estaca 4008, apresentam, no máximo, a implantação de 3ª faixas; os raios mínimos das curvas horizontais; e as rampas máximas dos aclives/declives.
9.2. A alegação de que o orçamento da obra foi baseado nos quantitativos de serviço do Anteprojeto também não merece prosperar, haja vista que os quantitativos do Anteprojeto não retratam sequer a duplicação da rodovia no segmento entre os km 49,38 - km 71,72, retratado como rodovia em pista simples, com terceiras faixas eventuais, de forma que, para este trecho, os quantitativos foram apenas estimados, conforme exposto na Nota Técnica - Orçamento Comparativo (peça 28 p. 4) .
9.3. Com relação à alegação de que o Termo de Referência remete ao Anteprojeto de Engenharia como elemento definidor dos elementos técnicos e operacionais do objeto a ser projetado e construído, esta, como já mencionamos anteriormente, deveria ser considerada uma prática normal e correta caso o Anteprojeto realmente houvesse sido elaborado considerando os parâmetros desejados, tal como especificados no Termo de Referência do Edital.
9.3.1. Entretanto, tendo em vista que o Anteprojeto sequer retrata com fidelidade alguns dos elementos essenciais do objeto, tais como: a duplicação da pista no segmento compreendido entre as estacas 4000 e 5000+10,537; os raios mínimos das curvas horizontais; e as rampas máximas dos aclives/declives, considera-se que essas remissões do Termo de Referência ao Anteprojeto se prestam apenas à definição de elementos mínimos a serem considerados na elaboração do projeto básico/executivo da rodovia.
9.3.2. Devem ser destacados algumas premissas estampadas no Termo de Referência que, embora mencionadas nas alegações, não foram consideradas relevantes:
- Subitem 4.1.1.1.1 - O alinhamento horizontal da nova pista deverá ser projetado de forma paralela e contígua à pista existente, com as modificações de traçado para melhoria de raios de curva existentes fora das normas, devendo ser definido em campo o lado mais favorável do ponto de vista técnico e econômico (peça 1 p. 81) ;
- Subitem 4.1.1.1.1 - Com o nível de serviços que a rodovia se propõe a prestar atendendo a classificação funcional IA (duplicada) , tornando-se necessário adequar a rodovia existente às características técnicas e operacionais da nova pista, podendo-se empregar valores diferentes aos recomendados, em função das circunstâncias detectadas "in loco". Ressaltando, porém, que neste caso, a solução proposta deverá ser apresentada ao DNIT com justificativa técnica para análise (peça 1 p. 83) .
9.3.3. Além de tudo isso, e talvez o mais importante, é que não se pode considerar que a classe da rodovia (IA - Pista Dupla) e o tipo de relevo (montanhosa entre as estacas -14 a 4000 e ondulada entre as estacas 4000 e 5083+10,537) , a serem seguidos na elaboração dos projetos e na execução das obras, estivessem estampados no Termo de Referência apenas a título de enfeite e para confundir os licitantes. Óbvio que não, eles estavam especificando o produto que se queria obter, uma rodovia com curvas de raios maiores e aclives/declives menos acentuados, propiciando maior nível de conforto e segurança aos usuários.
9.3.4. É interessante observar que, nas alegações apresentadas pelo Sr. Halpher Luiggi Mônico Rosa, que, diga-se de passagem, foi o responsável pela elaboração do Termo de Referência, conforme consta no Processo nº 50600.033.266/2014-51 (peça 108 p. 41) , não há nenhuma justificativa para terem sido inseridas, na referida peça, a classificação do relevo do segmento entre as estacas 4000 a 5083+10,537 como ondulado (peça 1 p. 82) e a tabela de características da rodovia para esse tipo de relevo (peça 1 p. 83) , inclusões estas que seriam dispensáveis caso não devessem ser seguidas. Mais uma vez repetimos, esses dados não foram inseridos inutilmente no Termo de Referência, havia o evidente propósito de que fossem seguidos.
9.4. Embora provavelmente seja verdadeira a alegação de que a adequação da via para uma classificação de relevo ondulado implicaria em perda substancial da via construída, essa consequência deveria ter sido considerada e estudada quando da elaboração do Termo de Referência e não neste momento, quando a obra já está contratada e em execução. Se esse relevo não devesse ser seguido, por ser muito oneroso, não deveria ter sido prescrito para o segmento entre as estacas 4000 a 5083+10,537.
9.5. De qualquer modo, como já apontamos anteriormente, considera-se que as justificativas apresentadas não são suficientes para considerar adequada a utilização do Anteprojeto de Engenharia como referencial para a análise dos projetos, razão pela qual mantém-se o entendimento de que as especificações contidas no Termo de Referência do Edital, juntamente com o Manual de Projeto Geométrico de Rodovias Rurais de 2006, deveriam nortear a elaboração dos projetos e a restauração da pista existente/construção da nova pista, razão pela qual mantém-se o entendimento que as obras estão sendo realizadas a partir de um projeto não aderente ao edital.
Ademais, a questão fora também enfrentada no próprio tópico de análise das justificativas do consórcio na instrução à peça 109, tal como se vê no trecho a seguir transcrito:
12. Essas alegações desconsideram as prescrições estampadas no Termo de Referência, no sentido de que deveria ser considerado o relevo ondulado no segmento entre as estacas 4000 a 5083+10,537, de forma que tanto a proposta do Consórcio como o Projeto Básico/Executivo de Geometria elaborado para o segmento em questão deveriam ter contemplado esse relevo, não havendo, portanto, que se falar em aumento de custos e de modificação das premissas editalícias, razão pela qual não se acolhem as justificativas apresentadas pelo Consórcio. (grifou-se) 
Quanto às alegações resumidas no item "b" supra, a análise trazida na peça 109, já transcrita acima, demonstrou a ausência de elementos que comprovassem a correspondência entre orçamento e o anteprojeto de engenharia, mesmo porque este sequer havia contemplado a duplicação da rodovia em parte do trecho contratado. Ou seja, restou claro que a orçamentação foi efetivada a partir de adaptações/aproximações de cálculos que prejudicam a confiabilidade do valor orçado.  
Ademais, o fato de o orçamento haver se baseado no anteprojeto de engenharia não poderia justificar o descumprimento de premissas definidas no termo de referência por parte do contratado. O termo de referência é parte integrante do edital e deve ser obedecido, especialmente se trouxer premissas mais rigorosas do que as estabelecidas no anteprojeto. E como já comentado, o anteprojeto apresentava graves inconsistências, inclusive constatando-se que praticamente não agregava melhorias ao traçado existente da rodovia. Ou seja, apegar-se ao fato de que o orçamento teria se baseado no anteprojeto e assim desconsiderar o termo de referência acarretaria como conclusão de que o único interesse na contratação era obter uma rodovia duplicada pelo menor preço, sem ganhos de segurança e eficiência decorrentes da retificação de traçado.
Quanto ao item "c", a análise do TCU foi conclusiva no sentido de que não haveria que se falar em acréscimo de custo ao contrato, haja vista que a proposta contratada deveria contemplar a totalidade dos serviços necessários ao cumprimento das premissas do edital de licitação, conforme se vê nos excertos das instruções reproduzidos abaixo:
Instrução da Secex-ES (peça 67) :
10. Não há como se acolher, também, a manifestação de que a aplicação estrita das diretrizes do Manual de Projeto Geométrico, em consonância com as especificações estabelecidas no Termo de Referência do Edital, acarretaria em custos não previstos no orçamento da obra, eis que estes haviam sido estimados com base no Anteprojeto de Engenharia, uma vez que o erro grosseiro cometido pela Administração na elaboração da sua estimativa de preços, ao não considerar as necessárias correções nos quantitativos dos serviços para adequá-los às especificações do objeto, não pode servir como pretexto para acobertar eventuais erros cometidos pela contratada na fixação do seu preço, que deveria ter sido ofertado para execução dos serviços efetivamente contratados, até porque, estaríamos, assim, ferindo de morte o preceito básico de qualquer certame licitatório, qual seja, o da igualdade entre os licitantes, pois estaríamos admitindo, como correto, que o vencedor pudesse cotar um produto inferior ao cotado pelos demais licitantes. 
	Instrução da SeinfraRodoviaAviação (peça 127) :
30. Outrossim, no que concerne aos custos, cabe esclarecer que, no caso em exame, não há que se falar em valores maiores que o preço contratado para realizar a obra nos ditames da medida cautelar proferida, os quais, frise-se, estão em consonância com o disposto no termo de referência da licitação. Por se tratar de uma contratação integrada no âmbito de um RDC, a proposta de preço ofertada pelo licitante vencedor está legalmente atrelada à obra a ser executada conforme as especificidades definidas no edital de licitação. 
Ademais, a análise trazida na peça 127 concluiu não restar comprovada a alegação de que a execução do traçado característico de relevo ondulado acarretaria custo superior ao contratado, conforme se transcreve a seguir:
31. Além do mais, verifica-se que o valor de R$ 164.821.409 (PI+R) , o qual, segundo o DNIT, seria necessário para concluir a obra no segmento nos moldes da medida cautelar, foi obtido a partir de uma estimativa deficiente, que peca, principalmente, por dois aspectos: (i) atribui à obra, sem justificativa, o valor referente ao limite máximo do custo médio gerencial para obras de duplicação e restauração (peça 125) , e, ainda, adota esse valor para cada uma das pistas de rolamento, sendo que, como se estaria considerando as duas pistas isoladamente, não caberia incluir os custos de restauração (ou seja, acarreta uma superestimativa, pois considera custos de implantação e restauração para uma mesma pista) ; (ii) e adota esse critério para a extensão total do segmento (7,28 km + 0,5 km) , desconsiderando o fato de que uma parte da rodovia existente seria aproveitada (2,88 km) , conforme afirmou a própria autarquia. 
Quanto ao item "d", que trata da alegação de que o terreno in loco seria montanhoso e que o termo de referência teria sido equivocado ao exigir o traçado de relevo ondulado, registra-se, inicialmente, que, dentre os elementos trazidos nos embargos de declaração, as informações oriundas de entrevista concedida pelo Superintendente da SRDNIT/ES, na qual ele afirma ter ocorrido erro material no termo referência, tratam-se de elemento novo, portanto, não passíveis de apreciação nesse tipo de recurso.
De qualquer modo, entende-se que a análise do TCU enfrentou a questão ao firmar o entendimento de que o objeto pretendido com a licitação teria sido aquele definido no termo de referência, e que o fato de o terreno in loco possuir características de relevo montanhoso não impediria a Administração de almejar obter uma rodovia com restrições de curvas e declividades mais severas, não cabendo alegar a ocorrência de erro material:
Instrução da Secex-ES (peça 67) 
9.2. Desse modo, entende-se que os elementos técnicos que verdadeiramente definem o objeto pretendido são aqueles estampados no Termo de Referência, que definem a rodovia como de Classe IA - Pista Dupla, com relevo montanhoso no segmento entre as estacas -14 e 4000 e com relevo ondulado no segmento entre as estacas 4000 e 5083+10,537 (peça 1 p. 82) , e respectiva tabela de características (peça 1 p. 83) . 
Instrução da Secex-ES (peça 109) 
1. 9.3.3. Além de tudo isso, e talvez o mais importante, é que não se pode considerar que a classe da rodovia (IA - Pista Dupla) e o tipo de relevo (montanhosa entre as estacas -14 a 4000 e ondulada entre as estacas 4000 e 5083+10,537) , a serem seguidos na elaboração dos projetos e na execução das obras, estivessem estampados no Termo de Referência apenas a título de enfeite e para confundir os licitantes. Óbvio que não, eles estavam especificando o produto que se queria obter, uma rodovia com curvas de raios maiores e aclives/declives menos acentuados, propiciando maior nível de conforto e segurança aos usuários. 
II. Omissão alegada: quanto à descaracterização do regime de contratação integrada 
O embargante alega ter havido omissão do TCU quanto aos argumentos por ele apresentados na peça 154, os quais contestaram o comando expedido no item "b" do despacho do Ministro Relator à peça 149, que determinou ao DNIT a apresentação de orçamento determinístico (baseado em quantidades e preços unitários extraídos preferencialmente do Sicro 2) das obras executadas e a executar no segmento de 7,28 km compreendido entre as estacas 4015 a 4038.
Segundo o embargante, tal determinação representaria uma "completa descaracterização do regime de contratação integrada", sobretudo pelo fato de a licitação haver exigido a apresentação de propostas de preço com valor global, sendo a remuneração realizada conforme as parcelas de execução das etapas da obra definidas no cronograma físico-financeiro, de modo que não se aplicaria a sistemática de preços unitários. 
Sustentando seu entendimento, o embargante cita:
 trechos de publicação do TCU (Orientações para Elaboração de Planilhas Orçamentárias de Obras Públicas, Brasília, 2014) constando que "nas empreitadas por preço global, de outro modo, medem-se as etapas de serviço de acordo com o cronograma físico-financeiro da obra ou mediante as etapas objetivamente estabelecidas no instrumento convocatório" (peça 214, p. 17) , e também que a medição e o pagamento por quantitativos efetivamente executados e respectivos preços unitários desvirtuaria a empreitada por preço global (peça 214, p. 18) ;
 a Lei de Diretrizes Orçamentárias de 2013 (Lei 12708/2018) , que dispõe, no art. 106, § 6º, II, que, no caso de empreitada por preço global, "o contrato deverá conter cronograma físico-financeiro com a especificação física completa das etapas necessárias à medição, ao monitoramento e ao controle das obras, não se aplicando, a partir da assinatura do contrato e para efeito de execução, medição, monitoramento, fiscalização e auditoria, os custos unitários da planilha de formação do preço" (peça 214, p. 17) ;
 o Decreto 7581/2011, art. 8º, § 2º, que, do seu ponto de vista, deixaria expressa a inexigibilidade, na contratação integrada, de elaboração pelo licitante e apresentação à comissão de licitação de planilha com indicação dos quantitativos e dos custos unitários acompanhadas da respectiva composição quando diferirem daqueles constantes dos sistemas de referência (peça 214, p. 17-18) ;
 trechos de relatório e voto do Acórdão 1977/2013-TCU-Plenário, que confirmariam a inadequação da medição por preços unitários em contratos por preço global (peça 214, p. 18-19) .
O embargante alega, ainda, que a determinação acarretaria a quebra do equilíbrio econômico-financeiro do contrato ao considerar somente a execução de 7,28 km e não a totalidade do trecho contratado (52,62 km) . Nesse sentido, contesta a análise feita na última instrução desta unidade técnica (que subsidiou o acórdão embargado) , argumentando, em síntese, que:
 a sua proposta de preço fora formulada considerando a integral conclusão do empreendimento;
 a execução de apenas 7,28 km se dera devido a fatos cuja responsabilidade não seria atribuída ao consórcio, mas à Administração, citando: o erro do DNIT na classificação do terreno como ondulado no termo de referência da licitação; a impossibilidade de execução integral do trecho contratado em razão de descumprimentos atribuíveis à autarquia; a determinação do DNIT em iniciar os trabalhos por esse segmento; e a impossibilidade de conclusão desse segmento também em razão de impedimentos impostos pelo DNIT; 
 a execução do objeto teria se dado conforme as premissas editalícias e as previsões legais aplicáveis ao RDC-CI.
II.1. Análise
Não houve omissão por parte da análise do TCU, uma vez que tais argumentos foram enfrentados na instrução à peça 204, tendo a unidade técnica se posicionado no sentido de que o não acolhimento das alegações (que questionavam as medidas saneadoras então alvitradas) se daria em face da ocorrência de irregularidade no contrato, conforme trecho a seguir transcrito:
40. Ademais, os argumentos que questionam as medidas saneadoras propostas pelo TCU não prosperam, já que somente teriam validade se não houvesse irregularidade no contrato. Na medida em que houve o descumprimento contratual, não haveria porque se questionar as medidas alvitradas.
De fato, a determinação dirigida ao DNIT, que demandou a elaboração do orçamento das obras executadas em desacordo com as premissas editalícias, não teve o intuito de alterar o regime de execução do contrato, mas tão somente avaliar a existência de dano ao erário em face do descumprimento contratual. 
Avalia-se também que não houve omissão quanto à questão do equilíbrio econômico-financeiro do contrato. A instrução à peça 204 enfrentou o tema, conforme trecho abaixo transcrito: 
52. Vale registrar, em acréscimo, que, mesmo que inexistisse dúvida acerca da serventia dos serviços executados e que a obra estivesse em concordância com as premissas do instrumento convocatório, caberia, no caso, a avaliação da representatividade do preço pago ao consórcio.
53. Isso porque, no caso do Contrato 952/2014, o preço médio contratual de cada família de serviços estabelecido não faz distinção entre subsegmentos do objeto contratado. O preço pactuado, em tese, serve para remunerar a execução dos serviços em cada quilômetro abarcado pelo contrato, sem qualquer diferenciação entre possíveis subsegmentos.
54. Por exemplo, no caso da família de serviços de terraplenagem, o critério de medição estabelecido para Contrato 952/2014 considera um preço unitário médio por quilômetro de R$ 3.800.556,25 para todo o trecho ondulado (km 49,38 ao km 71,72) . Supondo a ocorrência, no segmento de 7,28 km (km 49,38 ao km 56,66) , de volumes ou momentos de transporte de terraplenagem abaixo da média do trecho ondulado, o custo da terraplenagem nesse segmento seria menor que o preço unitário médio de R$ 3.800.556,25. Essa diferença seria compensada em outros subsegmentos do trecho ondulado que apresentassem volumes ou momentos de transporte de terraplenagem superiores à média, de modo que, concluída a totalidade do trecho ondulado, manter-se-ia o equilíbrio econômico-financeiro originalmente pactuado. Na medida em que o trecho foi executado apenas parcialmente, não se tem mais garantida a manutenção desse equilíbrio econômico-financeiro.
55. Dessa forma, verifica-se que a definição do preço médio contratual de cada família de serviços tem como pressuposto a completa execução do objeto contratado, considerando as premissas estabelecidas no edital de licitação. Em outras palavras, o preço médio refere-se a um objeto contratual global e específico. Portanto, a execução parcial do objeto contratado, tal qual se vê no caso em questão, pode acarretar perda de representatividade do preço médio de cada família de serviço e, por consequência, a necessidade de se reavaliar o critério de medição estabelecido, que não considera as especificidades advindas dessas alterações.
Ou seja, a possível quebra do equilíbrio econômico-financeiro do contrato se dá sobretudo em face da execução parcial do objeto contratado, razão pela qual se determinou a avaliação do preço dos serviços executados. Isto é, a determinação não acarreta a quebra do equilíbrio econômico-financeiro do contrato, pelo contrário, tem como objetivo a manutenção desse equilíbrio ao buscar estabelecer o valor da justa remuneração pelos serviços prestados.
Ademais, observe-se que, na hipótese trazida no texto transcrito acima, a necessidade de se proceder a uma justa remuneração pelos serviços prestados independe da responsabilidade do contratado quanto aos fatos que acarretaram a execução parcial do objeto contratual. 
CONCLUSÃO
Diante do exame procedido nesta instrução, não obstante a admissibilidade dos embargos de declaração opostos, concluiu-se não ter havido omissão na análise realizada pelas unidades técnicas deste Tribunal que subsidiaram o Acórdão 3150/2019-TCU-Plenário, de modo que, no mérito, propõe-se a sua rejeição.
PROPOSTA DE ENCAMINHAMENTO
Ante o exposto, submetem-se os autos à consideração superior, propondo que o Tribunal:
conheça dos embargos de declaração opostos pelo Consórcio Aterpa - Serveng - Maia Melo contra o Acórdão 3150/2019-TCU-Plenário, com fundamento nos arts. 32, inciso II, e 34 da Lei 8.443/1992 e no art. 287 do RI/TCU;
 no mérito, rejeite os embargos de declaração opostos pelo Consórcio Aterpa - Serveng - Maia Melo;
 encaminhe cópia da deliberação que venha a ser proferida ao Ministério da Infraestrutura,  ao Departamento Nacional de Infraestrutura de Transportes, ao Consórcio Aterpa - Serveng - Maia Melo e à empresa Strata Engenharia Ltda., dando-lhes ciência de que o inteiro teor da deliberação poderá ser consultado no endereço www.tcu.gov.br/acordaos."
É o Relatório.

8.1. Cristiano Nascimento e Figueiredo (101.334/OAB-MG) e outros, representando Consórcio Aterpa Serveng Maia Melo e Consorcio Aterpa Serveng Maia Melo;  
8.2. Paulo Aristóteles Amador de Sousa, representando Departamento Nacional de Infraestrutura de Transportes.

Não atuou.

REPRESENTAÇÃO. RDC. CONTRATAÇÃO INTEGRADA DE EMPRESA PARA ELABORAÇÃO DO PROJETO BÁSICO E EXECUTIVO DE ENGENHARIA E EXECUÇÃO DAS OBRAS PARA DUPLICAÇÃO E RESTAURAÇÃO DA RODOVIA BR-262/ES. EXECUÇÃO DA OBRA EM DESCONFORMIDADE AO ESTABELECIDO NO EDITAL DE LICITAÇÃO. MEDIDA CAUTELAR. SUSPENSÃO PARCIAL DA EXECUÇÃO DO CONTRATO. RESCISÃO CONTRATUAL. PERDA DE OBJETO DA CAUTELAR. DETERMINAÇÕES. EMBARGOS DE DECLARAÇÃO. CONHECIMENTO. INEXISTÊNCIA DE OMISSÃO, OBSCURIADE OU CONTRADIÇÃO. REJEIÇÃO. CIÊNCIA AOS INTERESSADOS.

REPRESENTAÇÃO (REPR)

Secretaria de Fiscalização de Infraestrutura Rodoviária e de Aviação Civil (SeinfraRod).

Os Embargos de Declaração opostos pelo Consórcio Aterpa - Serveng - Maia Melo contra o Acórdão 3150/2019-TCU-Plenário, de minha relatoria, podem ser conhecidos, tendo em vista que estão presentes os requisitos previstos nos arts. 32, inciso II, e 34 da Lei 8.443/1992 e no art. 287 do RI/TCU.
2.	Originalmente, trata-se de Representação, com pedido de medida cautelar, formulada por equipe de auditoria da então Secex-ES em relação à Licitação RDC/CI nº 365/2014 e ao correspondente Contrato RDC nº 952/2014, firmado entre o Departamento Nacional de Infraestrutura de Transportes - Dnit e o Consórcio Aterpa - Serveng - Maia Melo. O objeto do contrato era a elaboração do projeto básico e executivo de engenharia, e execução das obras para duplicação de rodovia e restauração da pista existente e obras de arte especiais na Rodovia BR-262/ES, no segmento km 19,1 ao km 71,72. 
3. 	Em suma, a representação apontou divergências entre o anteprojeto de engenharia que foi usado como base para a licitação e as especificações estabelecidas no termo de referência, constante do anexo IV do próprio edital, que impactariam critérios relevantes para a segurança do trecho, tais como inclinação de rampa, raios das curvas e velocidade máxima de tráfego.
HISTÓRICO
4.	Julgo oportuno traçar um breve histórico do presente processo.
5.	Em 18/12/2018, o Ministro José Mucio Monteiro, então relator do feito, determinou a suspensão da execução do Contrato RDC 952/2014 até que este Tribunal decidisse o mérito processual, exceto as intervenções atinentes à Ponte sobre o Córrego Boa Vista, realizando a oitiva do Departamento Nacional de Infraestrutura de Transportes - Dnit e da empresa contratada (peça 64) .
6. 	Atuando nos presentes autos por força do art. 152 do Regimento Interno do TCU (RI/TCU) , coube a mim submeter ao referendo do Plenário a cautelar concedida, nos termos do art. 276 do RI/TCU. Antes de adotar tal providência, o Dnit encaminhou ao TCU o Ofício 503/2019/ACE/DG/DNIT SEDE-DNIT (peça 86) , onde solicitou o prazo de 30 dias para rediscutir internamente o assunto, ante a complexidade da matéria e as recentes modificações no quadro de Diretores da autarquia.
7.	Em 23/1/2019, diante dos argumentos do Dnit, propus, e este Plenário acolheu por meio do Acórdão 41/2019-TCU-Plenário, de minha relatoria, "suspender por 30 dias o referendo da medida cautelar concedida por meio do despacho acostado à peça 64".
8.	Uma vez expirado o prazo estipulado pelo Acórdão 41/2019-TCU-Plenário, e considerando que a matéria ainda estava sob exame desta Corte, a medida cautelar determinada pelo Ministro José Mucio Monteiro em 18/12/2018 em relação ao Contrato RDC nº 952/2014 tinha de ser submetida ao referendo deste Colegiado, nos termos do art. 276, § 1º, do RI/TCU, o que foi materializado mediante o Acórdão 604/2019-TCU-Plenário, de minha relatoria, aprovado na Sessão de 20/3/2019.
9.	Posteriormente, fato novo sobreveio aos autos: o Dnit comunicou a rescisão do Contrato 952/2014, ocorrida em 17/10/2019.
10.	Em face da rescisão contratual, a medida cautelar exarada no despacho de peça 64, referendada no Acórdão 604/2019-TCU-Plenário, perdeu o seu objeto, por não mais subsistir o perigo da demora, antes caracterizado pelo risco associado à ausência do projeto básico que contemplasse a totalidade do objeto contratado, assim como à continuidade das obras no segmento de 7,28 km em um projeto executivo não aderente ao instrumento convocatório. 
SOBRE OS EMBARGOS
11.	Por meio do Acórdão embargado o Tribunal apreciou o mérito do processo, nos seguintes termos:
"9.1. com fulcro nos art. 235 e 237, Inciso VI, do RI/TCU, conhecer da presente Representação para, no mérito, considerar a análise prejudicada por perda de objeto, decorrente da rescisão do Contrato
952/2014;
9.2. revogar, por perda de objeto decorrente da rescisão do Contrato 952/2014, a medida cautelar exarada no despacho de peça 64 dos presentes autos, referendada no Acórdão 604/2019-TCU-Plenário;
9.3. com fundamento no art. 250, inc. II, do Regimento Interno do TCU, determinar ao Departamento Nacional de Infraestrutura de Transportes, que, no prazo de 90 (noventa) dias:
9.3.1. elabore o orçamento das obras executadas no âmbito do Contrato 952/2014, baseado nos preços extraídos do Sicro2, na referência de novembro/2013 (ou em preços devidamente justificados, quando estes não guardarem consonância com as composições referenciais do Sicro) , e fundamentado em memórias de cálculo dos quantitativos (correlacionando-os com as informações existentes no projeto executivo aprovado) ;
9.3.2. adote, no caso de ocorrência de dano ao erário apurado em face do procedimento realizado na forma do item anterior, as medidas previstas nos arts. 3º e 4º da Instrução Normativa TCU 71/2012, sem prejuízo da possibilidade da adoção de medidas judiciais que o DNIT entender cabíveis, com vistas ao ressarcimento ao erário;
9.4. determinar à SeinfraRodovia que autue processo autônomo para o monitoramento da implementação das determinações constantes do item 9.3 do presente Acórdão;
9.5. com fundamento do art. 169, inc. I, do Regimento Interno do TCU, arquivar os presentes autos por apensamento definitivo ao processo a ser autuado para monitoramento da implementação das determinações constantes do item 9.3 do presente Acórdão; 
9.6. encaminhar cópia do presente Acórdão, dando ciência de que o inteiro teor da deliberação, bem como o Relatório e o Voto que a fundamentam, poderá ser consultado no endereço www.tcu.gov.br/acordaos: 
9.6.1. ao Ministério de Infraestrutura; 
9.6.2. ao Departamento Nacional de Infraestrutura de Transportes; 
9.6.3. ao Consórcio Aterpa/Serveng/Maia Melo; 
9.6.4. à empresa Strata Engenharia Ltda."
12.	O embargante alega, em suma, que o Tribunal foi omisso em relação aos seguintes elementos que foram apresentados:
"item 3 do Edital, que dispõe que o anteprojeto de engenharia, haja vista o seu nível de detalhamento, permitiria "um bom estudo do caso, e a apresentação da proposta com bom nível de confiabilidade técnica e financeira";
item 4.1.1 do termo de referência, que teria sido expresso no sentido de que, durante a elaboração dos estudos e do projeto básico e executivo, o contratado deveria levar em consideração os elementos técnicos fornecidos no anteprojeto de engenharia;
item 4.1.1.1.1.1 do termo de referência, que teria sido claro no sentido de que (i) as características técnicas e operacionais recomendadas para o segmento estão definidas no Anteprojeto de Engenharia"; (ii) que o projeto geométrico da restauração da pista existente deveria ter o máximo de aproveitamento, com retificações de traçado somente onde fosse estritamente necessário; e (iii) que a duplicação deveria ser projetada dentro dos limites da faixa de domínio prevista no anteprojeto de engenharia;
Decisões 094/2014 e 093/2014 proferidas pelo DNIT em face de impugnações apresentadas no decorrer do processo licitatório, que indicariam que os requisitos de habilitação dos particulares interessados seriam avaliados considerando as diretrizes do anteprojeto de engenharia;
documentos expedidos pelo DNIT após a assinatura do contrato, quais sejam - Nota Técnica da SRDNIT/ES (peça 20) , Memorando 165/2015/SR/DNIT/ES (peça 42) e Memorando 247/2015/SR/DNIT/ES (peça 43) , que confirmariam que o anteprojeto de engenharia teria subsidiado o orçamento do empreendimento e seria o referencial para análise dos projetos;
Nota Técnica 12/2017/DIREX/DNIT (peça 155) , que teria reiterado a necessária observância aos critérios constantes do anteprojeto de engenharia;
manifestação do Diretor de Planejamento e Pesquisa do DNIT em resposta ao TCU (peça 101) , na qual teria reforçado que o orçamento do empreendimento teria sido estimado considerando as premissas do anteprojeto de engenharia, que delimita o trecho  como de relevo montanhoso, bem como que os termos da contratação teriam determinado claramente que se seguisse, de forma predominante, o traçado da via existente;
Nota Técnica 2/2019/COPTER/CGDESP/DPP/DNIT apresentada pelo DNIT em resposta ao TCU (peça 83) , que confirmaria que a observância integral aos ditames do termo de referência implicaria modificações extremamente significativas no projeto a ser executado, aumentando sobremaneira os quantitativos e valor total da obra, evidenciando que essa jamais teria sido a obra orçada e contratada pela autarquia, não havendo a possibilidade de exigir do consórcio a sua execução;
dado do Sistema Integrado de Operações Rodoviárias do DNIT que classifica a região da obra como montanhosa, o que comprovaria que a classificação do trecho como ondulado constante do termo de referência teria sido um equívoco;
trecho de entrevista concedida pelo Superintendente da SRDNIT/ES à rádio CBN em 2/5/2019, na qual ele reconhece que o orçamento referencial teria se baseado na execução de uma obra em terreno montanhoso, tal como previsto no anteprojeto e tal como seria o terreno in loco de fato, e que a indicação de terreno ondulado no termo de referência se trataria de erro material;
informação apresentada pelo DNIT ao TCU por meio do Ofício 44713/2019/ACE/DG/DNIT (peça 136) de que o trecho teria sido incluído no programa de concessões sendo classificado como montanhoso, corroborando suas alegações."
13.	Conforme registrado pela Secretaria de Fiscalização de Infraestrutura Rodoviária e de Aviação Civil os elementos apresentados pelo embargante eram similares aos apresentados pelo Dnit, consoante apontado na instrução da então Secex-ES à peça 109, na qual registrou-se, ainda, que as alegações apresentadas pelo Dnit eram repetidas e já haviam sido anteriormente analisadas.
14.	Nesse ponto, cabe destacar que a então Secex-ES e a SeinfraRodovia trataram minuciosamente do tema. Em razão da complexidade do assunto, as unidades técnicas elaboraram oito instruções ao longo das análises necessárias ao deslinde das questões em discussão (peças 30, 61, 67, 109, 115, 127, 146 e 204) .
15.	As alegações do embargante podem ser consolidadas em quatro pontos principais: 
"as cláusulas editalícias e documentos expedidos pelo DNIT no decorrer do processo licitatório e após a contratação teriam indicado que a formulação das propostas dos licitantes, bem como a elaboração dos projetos, deveriam se basear no anteprojeto de engenharia, que adotou traçado característico de relevo montanhoso;
o orçamento da licitação teria se baseado no anteprojeto de engenharia;
a construção da obra segundo as premissas do termo de referência (traçado característico de relevo ondulado) acarretaria custo superior ao contratado;
a exigência de traçado característico de relevo ondulado no termo de referência teria sido equivocada, haja vista que o terreno é de fato montanhoso (informação que seria confirmada por dado do SIOR, em entrevista do Superintendente da SRDNIT/ES e em classificação adotada no plano de concessão da futura da rodovia) ."
16.	Sobre esses pontos, a percuciente análise empreendida pela Secretaria de Fiscalização de Infraestrutura Rodoviária e de Aviação Civil abordou com propriedade e profundidade os argumentos consignados pelo embargante, de modo que se tornou despicienda a adução de novas considerações de fato e de direito sobre a matéria. No mérito, acolho integralmente as conclusões presentes nos pareceres uniformes da unidade técnica, as quais adoto como razões de decidir.
17.	Outrossim, cabe ressaltar que a determinação constante do item 9.3.1 da decisão ora embargada para que o Dnit elabore orçamento das obras executadas no âmbito do Contrato 952/2014, baseado nos preços extraídos do Sicro2, está em consonância com a pacífica jurisprudência do TCU. A Administração deve observar os preceitos legais das Leis de Diretrizes Orçamentárias (LDO) de cada ano no que concerne à adoção do Sistema Nacional de Pesquisa de Custos e Índices da Construção Civil (Sinapi) e do Sistema de Custos Rodoviários  (Sicro)  como referencial de preços para o orçamento das obras a serem contratadas, justificando os custos unitários que, em função de condições especiais, ultrapassarem o respectivo referencial adotado (Acórdãos 719/2018 e 854/2016 - Relator: Ministro Benjamin Zymler; Acórdão 1891/2008 - Relator: Ministro Raimundo Carreiro, todos do Plenário) .
18.	Sendo assim, restando claro que não há contradição, obscuridade ou omissão no Acórdão 3150/2019-TCU-Plenário, de minha relatoria, os Embargos de Declaração opostos pelo Consórcio Aterpa - Serveng - Maia Melo devem ser rejeitados.
19.	Por fim, registro que em 22/6/2020 o embargante fez juntar aos autos Memorial no qual reafirma os argumentos apresentados em seus Embargos de Declaração, informações que foram analisadas conjuntamente com os argumentos recursais.
20.	Em face do exposto, Voto por que o Tribunal adote a minuta de Acórdão que ora submeto à apreciação deste Colegiado.
TCU, Sala das Sessões Ministro Luciano Brandão Alves de Souza, em 24 de junho de 2020.
RAIMUNDO CARREIRO 
Relator